臺灣嘉義地方法院刑事判決
111年度金訴字第86號
公  訴  人  臺灣嘉義地方檢察署檢察官
被      告  蕭勝偉


上列被告因違反洗錢防制法等案件，經檢察官提起公訴（111年
度偵字第1723號），本院判決如下：
    主  文
乙○○幫助犯洗錢罪，處有期徒刑參月，併科罰金新臺幣貳萬元，
罰金如易服勞役，以新臺幣壹仟元折算壹日。
    犯 罪 事 實
一、乙○○明知將自己帳戶存摺、金融卡及密碼提供給陌生人使用
    ，依一般的社會生活經驗，可以預見將幫助他人利用作為人
    頭帳戶、掩飾或隱匿他人實施詐欺之犯罪所得，但仍基於他
    人利用其所提供之金融帳戶實施詐欺取財，並作為掩飾犯罪
    所得去向之用，亦不違反其本意之幫助詐欺及幫助洗錢之不
    確定故意，於民國110年11月24日至29日間某時，將自己申
    辦之玉山商業銀行帳號000-0000000000000號帳戶（下稱本
    案帳戶）之網路銀行帳號、密碼，以及存摺、金融卡、金融
    卡密碼寄給身分不詳、自稱「陳易美」之行騙者使用（無證
    據證明已達3人以上或有未滿18歲之人）。嗣取得本案帳戶
    資料之行騙者，即意圖為自己不法之所有，基於詐欺取財及
    洗錢之犯意，於110年12月1日8時15分，先傳送內容為資金
    借貸之手機簡訊給甲○○，復以LINE通訊軟體與甲○○互加好友
    ，向甲○○佯稱為「鄉民金融股份有限公司」，可以借款新臺
    幣（下同）18萬元，並在甲○○填寫完相關借貸資料後，誆稱
    甲○○資料填寫錯誤，無法撥款，必須存2萬元才能修改云云
    。甲○○不疑有他，陷於錯誤，而於110年12月2日22時41分匯
    2萬元至本案帳戶內。行騙者則於同日23時44分持金融卡將
    款項全數提領完畢，致警方難以追查前揭詐欺取財犯罪所得
    之來源及去向，順利利用本案帳戶隱匿該犯罪所得。
二、案經甲○○訴由嘉義市政府警察局第一分局報請臺灣嘉義地方
    檢察署檢察官偵查起訴。
    理  由
一、本案以下作為判決基礎所引用的證據，檢察官、被告乙○○均
    同意作為證據（本院卷36至37頁、54頁），本院審酌該等證
    據之取得，並無違法或不當等不適宜作為證據的情形，自均
    具有證據能力。
二、被告固坦承本案帳戶為其申辦，且有將本案帳戶之網路銀行
    帳號、密碼，以及存摺、金融卡、金融卡密碼寄給身分不詳
    、自稱「陳易美」者使用之事實，惟矢口否認有何幫助詐欺
    取財、幫助洗錢等犯行，辯稱：我是要跟對方貸款15萬元買
    機車，對方說要寄金融帳戶相關資料，這樣過件比較快，所
    以我就把相關資料寄出去，我不承認犯罪等語。
三、本院認定事實所憑之證據及理由：
  ㈠本案帳戶為被告所申辦，且行騙者利用本案帳戶做為行騙告
    訴人甲○○之詐欺工具，因而騙得2萬元，之後行騙者再持本
    案帳戶之金融卡將該筆贓款全數提領各節，有告訴人於警詢
    之指述、本案帳戶之顧客基本資料查詢暨交易明細表、玉山
    銀行ATM交易明細表各1份在卷可憑（警卷7至11頁），此部
    分之事實，應堪認定。
  ㈡行騙者利用被告所有之本案帳戶詐欺告訴人得逞，且在告訴
    人匯款後，將款項全數提領，致警方難以追查前揭詐欺取財
    犯罪所得之來源及去向，而順利利用本案帳戶隱匿該犯罪所
    得，故被告客觀上已符合刑法第30條第1項、第339條第1項
    幫助詐欺取財罪、刑法第30條第1項、洗錢防制法第14條第1
    項幫助洗錢的構成要件。應予審究者，是被告有無幫助上揭
    犯罪之主觀犯意。
  ㈢本院基於以下事證，足以認定被告有幫助詐欺取財、幫助洗
    錢的不確定故意：
　　⒈被告到庭供稱：我因為想要購買機車，而在臉書看到「陳
      易美」張貼的銀行貸款廣告，便用臉書Messenger與「陳
      易美」聯絡，要向她貸款15萬元，但我不知道她是哪一家
      銀行，也不知道利率如何計算，之後她要我寄金融帳戶資
      料給她，我就寄給她，至於她為什麼要這些資料，她沒有
      說，我也沒有問等語（本院卷34頁、54頁、61至63頁）。
      由此可知，被告僅在臉書與「陳易美」聯繫所謂之貸款事
      宜，且其對於「陳易美」任職在哪家銀行、利率如何計算
      、寄交金融帳戶資料之理由等，均一無所知，由此顯見被
      告對於貸款之對象、條件，顯然過於輕忽、不重視，與常
      情有違，而有可議之處。再者，個人金融帳戶的金融卡、
      密碼等相關資料，是極為重要的個資及文件，一般人無不
      細心妥善保管，不輕易交付他人保管使用。然被告卻在未
      曾與「陳易美」見面，亦未查證對方之身分，而別無其他
      聯絡管道，無法確保對方是否會將金融卡返還與己，以及
      不知道、也未加詢問「陳易美」為何需要本案帳戶相關資
      料之情形下，就將個人重要之金融卡寄給「陳易美」收受
      。這種行為，嚴重違背一般人的生活經驗。從而，實難令
      人相信被告在辦理貸款之過程中，係單純受騙上當，而交
      付本案帳戶相關資料。
　　⒉按刑法上之故意，可分為直接故意與不確定故意（間接故
      意），所謂「不確定故意」，係指行為人對於構成犯罪之
      事實，預見其發生而其發生並不違背其本意者，刑法第13
      條第2項定有明文。又任何人只要備妥相關文件，即可以
      自己之名義向金融機構申辦金融帳戶，並無特殊限制，自
      無必要使用他人所申辦之帳戶，依一般經驗法則，往往是
      從事不法勾當之人，例如詐欺集團成員，為避免遭檢警追
      緝，才會有此種需求。另行騙者經常利用人頭帳戶，以掩
      飾、隱匿其財產犯罪所得，規避執法人員之查緝，類此在
      社會上層出不窮之案件，亦經坊間書報雜誌、影音媒體多
      所報導及再三披露而為眾所周知之情事，是以避免金融帳
      戶被不明人士利用為犯罪工具，亦為一般生活所應有之認
      識。依被告高職肄業之智識程度、案發時已滿21歲，且自
      陳在家裡的搬家公司幫忙（本院卷59頁），非與世隔絕，
      理應知悉上開生活常識。果不其然，被告到庭自承：我跟
      「陳易美」聯絡後，好像過3天才寄出本案帳戶之相關資
      料，她是在第2天跟我說要寄帳戶資料，我沒有立即就寄
      出，是因為我還在考慮，覺得心裡會怕怕的，怕帳戶給對
      方，對方不知道會做什麼事情，會給我亂用。但我當時想
      要趕快買機車，所以我想說就賭賭看，看會不會出事，沒
      有出事就順利，出事的話就順其自然等語（本院卷35頁、
      64至65頁）。加以被告坦言在新聞上有聽過詐騙集團都用
      人頭帳戶來騙錢等語（本院卷64頁），則合理推知被告在
      「陳易美」要求寄交金融帳戶時，其本來所擔心的事情，
      就是怕被拿去當作人頭帳戶使用。從而，由被告上開供詞
      可知，被告確曾想過若交付本案帳戶資料給陌生人，可能
      會被拿來當作人頭帳戶使用，但其卻仍在未向「陳易美」
      多加詢問，以解開自己疑惑之情形下，即將本案帳戶資料
      寄出，由此顯見被告在答應交付本案帳戶資料時，心中所
      想，只是要迅速取得款項，至於帳戶是否會被拿來不法之
      用，並不是其主要考量之因素。
　　⒊綜合上述，被告在與「陳易美」聯繫之過程中，已有預見
      交付本案帳戶資料給對方，有被做為犯罪工具使用之可能
      性，卻因為想要購買機車，為求儘速取得款項，不顧其所
      擔心之風險發生，而最後該帳戶資料確遭行騙者做為詐欺
      取財、洗錢之工具使用。故本案犯罪結果之發生，顯然並
      不違背被告交付本案帳戶資料之本意，自可認其具有幫助
      詐欺取財及幫助洗錢之不確定故意。被告辯稱係單純受騙
      云云，僅係臨訟卸責之詞，不足採信。從而，本案事證明
      確，被告犯行堪以認定，應依法論科。
四、論罪部分：
  ㈠按洗錢防制法所稱之「洗錢」行為，依第2條之規定，係指：
    「一、意圖掩飾或隱匿特定犯罪所得來源，或使他人逃避刑
    事追訴，而移轉或變更特定犯罪所得；二、掩飾或隱匿特定
    犯罪所得之本質、來源、去向、所在、所有權、處分權或其
    他權益者；三、收受、持有或使用他人之特定犯罪所得。」
    並於第14條、第15條規定其罰則，俾防範犯罪行為人藉製造
    資金流動軌跡斷點之手段，去化不法利得與犯罪間之聯結。
    申言之，洗錢防制法之立法目的，在於防範及制止因犯第3
    條所列之特定犯罪而取得或變得之財物或財產上利益及其之
    孳息，藉由包含處置（即將特定犯罪所得直接予以移轉或變
    更）、分層化（即以迂迴層轉、化整為零之多層化包裝方式
    ，掩飾或隱匿特定犯罪所得）及整合（即收受、持有或使用
    他人之特定犯罪所得，使之回流至正常金融體系，而得以合
    法利用享受）等各階段之洗錢行為，使其形式上轉換成為合
    法來源，以掩飾或切斷特定犯罪所得與犯罪之關聯性，而藉
    以逃避追訴、處罰。
  ㈡刑法第30條之幫助犯，係以行為人主觀上有幫助故意，客觀
    上有幫助行為，即對於犯罪與正犯有共同認識，而以幫助意
    思，對於正犯資以助力，但未參與實行犯罪之行為者而言。
    幫助犯之故意，除需有認識其行為足以幫助他人實現故意不
    法構成要件之「幫助故意」外，尚需具備幫助他人實現該特
    定不法構成要件之「幫助既遂故意」，惟行為人只要概略認
    識該特定犯罪之不法內涵即可，無庸過於瞭解正犯行為之細
    節或具體內容。此即學理上所謂幫助犯之「雙重故意」。金
    融帳戶乃個人理財工具，若見他人要求提供金融卡及告知密
    碼，則提供金融帳戶者主觀上如認識該帳戶可能作為對方收
    受、提領特定犯罪所得使用，對方提領後會產生遮斷金流以
    逃避國家追訴、處罰之效果，仍基於幫助之犯意，而提供該
    帳戶之金融卡及密碼，以利洗錢實行，仍可成立一般洗錢罪
    之幫助犯。依被告自陳知道詐騙集團都用人頭帳戶騙錢等語
    觀之，其主觀上應可認識他人使用人頭帳戶之目的係為不法
    用途，且金流經由人頭帳戶被提領後將產生追溯困難之情，
    卻仍提供本案帳戶資料以利洗錢實行，應成立幫助一般洗錢
    罪。
  ㈢被告雖提供本案帳戶供行騙者為詐欺取財使用，然無證據證
    明被告有參與詐欺取財犯行之構成要件行為及主觀上有與行
    騙者具有犯意聯絡，是其所為，僅係參與詐欺取財構成要件
    以外之行為，自應論以幫助犯，而非共同正犯。
  ㈣核被告所為，係犯刑法第30條第1項前段、第339條第1項之幫
    助詐欺取財罪，以及刑法第30條第1項前段、洗錢防制法第1
    4條第1項之幫助一般洗錢罪。被告以一行為同時觸犯上開2
    罪名，為想像競合犯，應依刑法第55條規定，從一重論以刑
    法第30條第1項前段、洗錢防制法第14條第1項之幫助一般洗
    錢罪。
  ㈤被告係基於幫助之犯意而為一般洗錢罪，應依刑法第30條第2
    項規定，按正犯之刑減輕之。
  ㈥本院審酌被告：⑴高職肄業之智識程度；⑵未婚無子，平常跟
    爺爺、媽媽、阿姨、弟弟同住之家庭狀況；⑶為隨車搬運工
    ，自陳經濟狀況不好；⑷行為前有竊盜之犯罪前科，有臺灣
    高等法院被告前案紀錄表在卷可佐；⑸提供帳戶給行騙者做
    為犯罪工具，造成執法機關不易查緝犯罪行為人，嚴重危害
    社會治安，助長社會犯罪風氣；⑹所為致告訴人受有2萬元損
    害之犯罪情節；⑺犯後否認犯行等一切情狀。本院認量處如
    主文所示之刑，並就所處罰金部分，諭知易服勞役之折算標
    準，應屬適當。
五、按洗錢防制法第18條第1項前段固規定「犯第14條之罪，其
    所移轉、變更、掩飾、隱匿、收受、取得、持有、使用之財
    物或財產上利益，沒收之」，惟無「不問屬於犯罪行為人與
    否」之要件，當以屬於犯罪行為人者為限（即指實際管領者
    ），始應沒收。查本案告訴人所匯入之受騙款項，業於匯款
    當日遭行騙者全數提領完畢，卷內亦查無證據足資證明被告
    有因本案獲得相關報酬。是本案查無屬於被告之犯罪所得，
    自無從依上開規定或刑法第38條之1第1項規定宣告沒收。
據上論斷，應依刑事訴訟法第299條第1項前段，洗錢防制法第14
條第1項，刑法第11條前段、第30條、第339條第1項、第55條、
第42條第3項，刑法施行法第1條之1第1項，判決如主文。
本案經檢察官王輝興提起公訴、檢察官葉美菁到庭執行職務
中　　華　　民　　國　　111 　年　　5 　　月　　31　　日
                  刑事第三庭    審判長法  官  吳育霖
                                      法  官  方宣恩
                                      法  官  張佐榕
以上正本證明與原本無異。
如不服本判決，應於判決送達後20日內向本院提出上訴狀（應附
繕本）。告訴人或被害人如對於本判決不服者，應具備理由請求
檢察官上訴，其上訴期間之計算係以檢察官收受判決正本之日期
為準。
中　　華　　民　　國　　111 　年　　5 　　月　　31　　日
                                      書記官　連彩婷
附錄本判決論罪科刑法條　　　　　　　　　　　　　　
洗錢防制法第2條
本法所稱洗錢，指下列行為：
一、意圖掩飾或隱匿特定犯罪所得來源，或使他人逃避刑事追訴
    ，而移轉或變更特定犯罪所得。
二、掩飾或隱匿特定犯罪所得之本質、來源、去向、所在、所有
    權、處分權或其他權益者。
三、收受、持有或使用他人之特定犯罪所得。

洗錢防制法第14條第1項
有第二條各款所列洗錢行為者，處 7 年以下有期徒刑，併科新
臺幣 5 百萬元以下罰金。

中華民國刑法第339條第1項
意圖為自己或第三人不法之所有，以詐術使人將本人或第三人之
物交付者，處 5 年以下有期徒刑、拘役或科或併科 50 萬元以
下罰金。